臺灣基隆地方法院刑事判決
  111年度易字第449號
  111年度易字第482號
公  訴  人  臺灣基隆地方檢察署檢察官
被      告  高德興






指定辯護人  林正杰律師（義務辯護律師）
上列被告因竊盜案件，經檢察官提起公訴（111年度偵字第6206
號、第6506號、第6600號、第6759號）及追加起訴（111年度偵
字第7103號），本院判決如下：
    主  文
高德興無罪，並令入相當處所，施以監護肆年。
未扣案之如附表編號2-2至4-7所示之犯罪所得均沒收，於全部或
一部不能沒收或不宜執行沒收時，追徵其價額。
    理  由
一、公訴意旨略以：被告高德興分別意圖為自己不法之所有，基
    於竊盜之犯意，先後為下列行為：
　㈠於111年7月3日上午11時50分許，在址設基隆市○○區○○街○○○○
    ○○○○○街○00號之全聯福利中心基隆武隆店（下稱全聯武隆店
    ）內，乘店員疏未注意之際，徒手竊取店內如附表編號1-1
    至1-3所示待售酒品4瓶，得手後未結帳即搭乘許明祥駕駛之
    車牌號碼000-0000號計程車逕行離去（即起訴書犯罪事實欄
    一㈠；臺灣基隆地方檢察署111年度偵字第6759號卷＜下稱第6
    759號卷＞）。
　㈡於111年7月3日中午12時14分許，在址設基隆市○○區○○街000
    號之全聯福利中心基隆新豐店（下稱全聯新豐店）內，乘店
    員疏未注意之際，徒手竊取店內如附表編號2-1、2-2所示之
    待售酒品2箱（共24瓶）、衛生紙1串，得手後未結帳即搭乘
    許明祥駕駛之上開計程車逕行離去（即起訴書犯罪事實欄一
    ㈡；同署111年度偵字第6600號卷＜下稱第6600號卷＞）。
　㈢於111年7月4日上午10時38分許（起訴書誤載為37分許），在
    址設基隆市○○區○○路00號之全聯福利中心基隆義二店（下稱
    全聯義二店）內，乘店員疏未注意之際，徒手竊取店內如附
    表編號3-1、3-2所示之待售酒品禮盒3盒，得手後未結帳即
    搭乘陳文華駕駛之車牌號碼000-00號計程車逕行離去（即起
    訴書犯罪事實欄一㈢；同署111年度偵字第6506號卷＜下稱第6
    506號卷＞）。
　㈣於111年7月4日上午10時55分許，在址設基隆市○○區○○路00號
    之全聯福利中心基隆孝東店（下稱全聯孝東店）內，乘店員
    疏未注意之際，徒手竊取店內如附表編號4-1至4-7所示之待
    售酒品13瓶，得手後未結帳即搭乘陳文華駕駛之上開計程車
    逕行離去（即起訴書犯罪事實欄一㈣；同署111年度偵字第62
    06號卷＜下稱第6206號卷＞）。
　㈤於111年7月3日上午10時54分許，在址設新北市○○區○○00號之
    全聯福利中心萬里瑪鋉店（下稱全聯萬里瑪鋉店）內，乘店
    員疏未注意之際，徒手竊取店內如附表編號5所示之待售酒
    品1箱（共12瓶），得手後未結帳即搭乘許明祥駕駛之上開
    計程車逕行離去。嗣並於同日下午1時30分許，將其於同日
    所竊得之如附表編號1-1至2-1、5所示之酒品，全數轉售予
    由不知情之耿萍所經營、址設臺北市○○區○○○路0段000號之
    徽徽商行（即追加起訴部分；同署111年度偵字第7103號卷＜
    下稱第7103號卷＞）。因認被告前揭㈠至㈤所為，均涉犯刑法
    第320條第1項之竊盜罪嫌。
二、行為時因精神障礙或其他心智缺陷，致不能辨識其行為違法
    或欠缺依其辨識而行為之能力者，不罰；不能證明被告犯罪
    或其行為不罰者，應諭知無罪之判決，刑法第19條第1項、
    刑事訴訟法第301條第1項分別定有明文。又刑法第19條所定
    刑事責任能力之內涵，包含行為人於行為當時，辨識其行為
    違法之辨識能力，以及依其辨識而行為之控制能力。行為人
    是否有足以影響辨識能力與控制能力之精神障礙或其他心理
    缺陷等生理原因，因事涉醫學上精神病科之專門學問，非有
    專門精神病醫學研究之人予以診察鑑定，不足以資斷定；至
    於該等生理原因之存在，是否致使行為人不能辨識其行為違
    法或欠缺控制能力，又是否致使行為人之辨識能力或控制能
    力顯著減低，因係依行為時狀態定之，得由法院依調查證據
    之結果，加以判斷（最高法院107年度台上字第3357號判決
    參照）。
三、公訴意旨認被告涉有上開竊盜犯行，係以被告於警詢及偵訊
    時之供述、證人即全聯武隆店店員李詩怡、證人即全聯新豐
    店副店經理羅昱仁、證人即全聯萬里瑪鋉店店經理顏筱蘋、
    許明祥、耿萍、證人即全聯義二店店經理陳玉齡、證人即全
    聯孝東店店員王季梅、陳文華於警詢時之證述、監視器畫面
    截圖、現場照片、贓物照片、失竊商品明細表、基隆市警察
    局第四分局、第二分局、新北市政府警察局金山分局扣押筆
    錄暨扣押物品目錄表、贓物認領保管單為其主要論據。
四、訊據被告矢口否認有何竊盜犯行，辯稱：我是因為法務部要
    查緝假酒，才會去全聯拿酒，且上揭一㈤部分，我拿的是高
    粱醋，而不是高粱酒云云。經查：
　㈠被告曾搭乘前揭計程車，於上揭時、地，徒手竊取如附表所
    示之物，嗣並於111年7月3日下午1時30分許，將其於同日所
    取得之如附表編號1-1至2-1、5所示之酒品，全數轉售予由
    不知情之耿萍所經營之徽徽商行等情，業據被告於警詢時供
    承不諱（見第6759號卷第10頁至第14頁，第6600號卷第7頁
    至第11頁，第6506號卷第11頁至第13頁，第6206號卷第7頁
    至第9頁，第7103號卷第9頁至第12頁），並據證人李詩怡、
    羅昱仁、陳玉齡、王季梅、顏筱蘋、許明祥、耿萍、陳文華
    於警詢時證述甚詳（見第6759號卷第15頁至第28頁，第6600
    號卷第13頁至第14頁、第25頁至第27頁，第6506號卷第15頁
    至第21頁，第6206號卷第11頁至第14頁、第21頁至第23頁，
    第7103號卷第13頁至第14頁），此外，尚有基隆市警察局第
    四分局、第二分局、新北市政府警察局金山分局扣押筆錄暨
    扣押物品目錄表、贓物認領保管單、監視器畫面截圖、現場
    照片、贓物照片、失竊商品明細表等附卷可佐（見第6759號
    卷第29頁至第31頁、第35頁、第37頁至第49頁，第6600號卷
    第39頁至第41頁、第45頁、第47頁至第85頁，第6506號卷第
    25頁至第29頁、第37頁至第41頁，第6206號卷第31頁至第37
    頁，第7103號卷第31頁至第33頁、第37頁），首堪認定。
　㈡被告雖以前詞置辯，然其始終未能合理說明其何以認定其所
    拿取之酒品均屬假酒，況上揭酒品均置於全聯通路販售，進
    貨來源均有相關紀錄可循，為假酒之可能性甚低。又被告於
    111年7月3日拿取如附表編號1-1至2-1、5所示之酒品後，旋
    於同日下午1時30分許將之攜往徽徽商行變賣，而經耿萍以
    酒類價格收購，益徵其拿取之酒品確非假酒。綜上，被告於
    上揭時、地竊取如附表所示之物等事實，均堪認定。
五、被告為前揭行為時，均不具責任能力：
　㈠被告前因於109年12月8日、110年1月19日、110年1月21日所
    為之竊盜案件，經臺灣臺北地方法院囑託醫療財團法人徐元
    智先生醫藥基金會亞東紀念醫院（下稱亞東醫院）鑑定被告
    為該案竊盜行為時之精神狀態，經該院於110年12月13日實
    施精神鑑定，綜合被告過去生活史、疾病史、精神狀態檢查
    、心理衡鑑結果、被告所述案發經過、本案卷宗資料等，得
    出鑑定結果為「根據高員於鑑定時之陳述與測驗表現，高員
    之精神科診斷為思覺失調症，有系統性的被害妄想、誇大妄
    想、妄想性記憶，思考僵化有自己的邏輯，呈現自閉式思考
    。根據高員於鑑定時心理衡鑑之結果，整體智能落於中等智
    能程度，整體而言，高員語文能力、一般記憶能力正常，並
    有一般生活自理的能力。然而，其思考内容充滿妄想，思考
    形式混亂、思考僵化、邏輯理解能力不佳，經常無法理解他
    人闡述之重點與邏輯，就本件竊盜案件而言，鑑定人認為高
    員於本案行為時理解偷東西或侵占為違法，但其受到其精神
    疾病症狀影響，活在自己的妄想世界，認為那些酒是未獲得
    授權來路不明、沒有人擁有的酒，世界上發生很多人失蹤的
    案件，他需要去調查，因此在其混亂、被妄想佔據之思考體
    系中，世界是混亂而沒有公理的（那麼多人消失卻都沒有人
    調查），需要靠自己去謀生、調查，在法院卷宗中亦有其不
    知所云之手稿整理，因此鑑定人判斷，其精神疾病導致其無
    法依其判斷而為行為。高員於108年在北投醫院（即三軍總
    醫院北投分院，下稱北投醫院）結束監護處分後，仍然無病
    識感，未再持續就醫治療，並持續有相似之妄想内容，顯示
    其疾病已慢性化，妄想固化，在未有治療與監督之下預期其
    再犯率非常高，建議未來仍需要在適當處所接受監護治療，
    以維護其身心健康與避免再犯」等情，有亞東醫院111年1月
    19日亞精神字第1110119001A號函暨檢附之精神鑑定報告在
    卷可參（見本院111年度易字第449號卷＜下稱本院卷＞第267
    頁至第277頁）。前揭精神鑑定報告係由具精神醫學專業之
    鑑定機關，依精神鑑定之流程，參酌被告先前之醫療紀錄、
    病歷資料、具體案件卷宗，瞭解被告之個人史及案發過程，
    透過會談確認被告情形後，綜合被告症狀所為之判斷，其鑑
    定機關之資格、理論基礎、鑑定方法及論理過程，自形式及
    實質以觀，均無瑕疵可指，結論應可憑信。
　㈡前開精神鑑定報告雖係針對被告於109年12月8日、110年1月1
    9日、110年1月21日所為之竊盜犯行所進行之精神鑑定，然
    審酌本案竊盜發生之時間，與實施上開精神鑑定之日期即11
    0年12月13日相距不遠。另觀之被告於本案審理時供稱：我
    是因為法務部要查緝假酒，才會去全聯拿酒云云（見本院卷
    第160頁至第161頁）。於本案警詢時供稱：我是依照人造衛
    星通知我，去全聯幫忙促銷高粱酒，預防店員監守自盜，我
    拿去賣的話國防部會給全聯1箱新臺幣7,000元的獎金，我拿
    酒也可以拿到獎金、車馬費，我會竊取如附表編號1-1至1-3
    所示之商品，是因為人造衛星通知我只能用這個方法；我竊
    取如附表編號2-1、2-2所示之商品，是因為我要申請公家機
    關差旅費，需要金錢；我竊取如附表編號3-1、3-2所示之商
    品，是因為我需要資金查案，我要查警察失蹤死亡的案件；
    是人造衛星指示我去竊取如附表編號5所示之商品云云（見
    第6759號卷第10頁至第11頁，第6600號卷第10頁，第6506號
    卷第13頁，第7103號卷第10頁），與其前案所述之情節有若
    干相符之處，可見被告之主觀想法仍顯與事實不符，精神狀
    態未見改善。復據上開鑑定報告所載，被告思覺失調症之症
    狀已持續相當時日，且缺乏病識感，有誇大妄想等情，亦堪
    認被告在前揭主觀妄想之影響下，已欠缺依其辨識而行為之
    能力。本院綜參前開鑑定報告、被告於本案偵、審過程中之
    訊答內容及外顯行為等節，認被告於本案上揭竊盜行為時，
    其精神狀況確實已受生理上思覺失調症等精神疾病影響，以
    致其不能辨識其行為違法或欠缺依其辨識而行為之能力，該
    當於刑法第19條第1項之情形。
　㈢綜上，被告為本案犯行時，既係處於無法辨識其行為違法或
    欠缺依其辨識而行為之能力之狀態，即無刑事責任能力，對
    其施以刑罰，已難達刑事處罰之目的，揆諸上開規定及說明
    ，其行為應屬不罰，自應諭知被告無罪之判決。
六、保安處分：
　㈠因第19條第1項之原因而不罰者，其情狀足認有再犯或有危害
    公共安全之虞時，令入相當處所或以適當方式，施以監護，
    刑法第87條第1項定有明文。又依刑法第19條第1項其行為不
    罰，認為有諭知保安處分之必要者，並應諭知其處分及期間
    ，刑事訴訟法第301條第2項亦有明定。
　㈡經查，被告前曾因竊盜案件，於105年3月31日至108年3月21
    日在北投醫院執行3年之監護處分，嗣於監護處分執行完畢
    後，仍持續涉犯數十起密集、類似之竊盜犯行（見本院卷第
    53頁至第105頁之臺灣高等法院被告前案紀錄表），且依亞
    東醫院上開精神鑑定結果，亦可知被告於監護處分執行完畢
    後，迄今仍欠缺病識感，亦未能主動就醫治療，更持續有相
    似之妄想內容，其疾病已慢性化，妄想固化，在未有治療與
    監督之下預期再犯率非常高。參以被告於本院偵、審過程中
    ，均未呈現病識感，實無從認被告有自行就醫治療，配合就
    診及服用藥物治療之可能，再佐以被告經前案執行監護處分
    3年後，病情仍未好轉，妄想內容更趨嚴重，因而又衍生數
    十起竊盜案件，益徵被告日後再犯竊盜犯行之可能性仍甚高
    。故本院綜合審酌被告身心狀況、未來行為之期待性、犯案
    之頻率，及竊盜犯行涉及公共利益，對社會不特定民眾之財
    產均有明顯危險性之危害程度、維護被告身心健康及上開鑑
    定報告之建議等各節，及檢察官、被告、辯護人就監護處分
    所陳意見等一切情狀，認為維護被告之身心健康與避免再犯
    ，命被告接受持續、規則之精神評估與治療，符合比例原則
    ，有施以監護處分之必要，爰依上開規定，諭知令被告入相
    當處所，施以監護4年，以達個人矯正治療及社會防衛之效
    。
七、沒收：
　㈠被告竊得如附表編號2-2至4-7所示之物均未經扣案，惟皆屬
    被告之犯罪所得，既均未實際合法發還被害人，亦無刑法第
    38條之2第2項所列情形，爰均依刑法第38條之1第1項前段及
    第3項規定宣告沒收，並諭知於全部或一部不能沒收或不宜
    執行沒收時，追徵其價額。
　㈡至被告竊得如附表編號1-1至2-1、5所示之物均已發還被害人
    ，此有上開贓物認領保管單在卷可佐，爰依刑法第38條之1
    第5項規定不予宣告沒收，附此敘明。
據上論斷，應依刑事訴訟法第301條第1項、第2項，判決如主文
。
本案經檢察官陳怡龍、蕭詠勵提起公訴，檢察官陳照世、張詠涵
追加起訴，檢察官陳虹如到庭執行職務。
中　　華　　民　　國　　111 　年　　12　　月　　7 　　日
                  刑事第四庭  法  官    謝昀芳
以上正本證明與原本無異。
如不服本判決，應於收受判決後20日內向本院提出上訴書狀，並
應敘述具體理由。其未敘述上訴理由者，應於上訴期間屆滿後20
日內向本院補提理由書（均須按他造當事人之人數附繕本）。
「切勿逕送上級法院」。
中　　華　　民　　國　　111 　年　　12　　月　　7 　　日
                              書記官    陳維仁
附表：
編號 品名 數量/單位 價值(新臺幣) 起訴部分：犯罪事實欄一㈠    1-1 角瓶威士忌 1瓶 468元 1-2 噶瑪蘭經典獨奏威士忌原酒 1瓶 3,220元 1-3 蘇格登12年單一麥芽威士忌 2瓶 2,620元 小計   6,308元 起訴部分：犯罪事實欄一㈡    2-1 金門58度高粱酒750毫升 2箱（12瓶/箱，共24瓶） 13,416元 2-2 得意抽取式衛生紙 1串 125元 小計   13,541元 起訴部分：犯罪事實欄一㈢    3-1 噶瑪蘭經典獨奏威士忌原酒禮盒 2盒 5,520元 3-2 雪莉三桶單一麥芽威士忌禮盒 1盒 2,115元 小計   7,635元 起訴部分：犯罪事實欄一㈣    4-1 金車噶瑪蘭經典威士忌 4瓶 12,880元 4-2 金車噶瑪蘭單一麥芽威士忌 2瓶 1,800元 4-3 格蘭菲迪15年單一麥芽威士忌 2瓶 2,298元 4-4 噶瑪蘭經典獨奏威士忌 1瓶 2,760元 4-5 紳藍純麥蘇格蘭威士忌 2瓶 1,030元 4-6 格蘭路思12年單一麥芽威士忌 1瓶 1,234元 4-7 金車噶瑪蘭經典獨奏VINHO威士忌 1瓶 3,700元 小計   25,702元 追加起訴部分    5 金門58度高粱酒 1箱（共12瓶） 6,708元